【裁判字號】    98,上訴,308
【裁判日期】    980427
【裁判案由】    偽造文書等
【裁判全文】
臺灣高等法院高雄分院刑事判決         98年度上訴字第308號
上  訴  人  臺灣高雄地方法院檢察署檢察官
被      告      甲○○
                          另住高雄縣橋頭鄉○○○街15號9樓之11
上列上訴人因被告偽造文書等案件，不服臺灣高雄地方法院96年
度訴更一字第50號中華民國98年1 月19日第一審判決（起訴案號
：臺灣高雄地方法院檢察署95年度偵字第29481 號），提起上訴
，本院判決如下：
     主  文
上訴駁回。
     理  由
一、公訴意旨略以：被告甲○○係陸軍裝甲564 旅戰車二營營部
    連之義務役士兵，本應於民國（以下同）95年3 月7 日21時
    休假期滿返營銷假，詎被告甲○○為向其連上長官騙取假期
    ，竟基於偽造文書之概括犯意，連續於95年3 月間，在其高
    雄縣橋頭鄉○○○路15號6 樓之2 租屋處，以家用電腦偽造
    其祖母蔡王春燕在高雄市健仁醫院95年3 月7 日之診斷證明
    書及95年3 月17日之死亡證明書，並偽刻健仁醫院、健仁醫
    院院長陳嚴恕及診治醫師熊壽光印章各1 枚，蓋於上開偽造
    之診斷證明書及死亡證明書上後，持之向其連上長官申請自
    同年3 月7 日起至24日之事假及喪假，足以生損害於軍事單
    位差假管制之正確性，因認被告甲○○連續涉有刑法第217
    條第1 項之偽造印章罪、同法第216 條、第210 條之行使偽
    造私文書罪，以及同法第339 條第2 項之詐欺得利罪嫌。
二、按行為後法律有變更者，適用行為時之法律。但行為後之法
    律有利於行為人者，適用最有利於行為人之法律，刑法第2
    條第1 項定有明文。查被告甲○○行為後，刑法第55條後段
    關於牽連犯、同法第56條關於連續犯之規定業於94年1 月7
    日修正公布刪除，並於95年7 月1 日施行。本件被告甲○○
    於95年3 月間多次偽造印章、行使偽造私文書及詐欺得利之
    行為，主觀上顯係基於同一之概括犯意，客觀上逐次實施數
    次行為而具連續性，進而侵害同性質之法益，惟因其各次行
    為依一般社會健全觀念，在時間差距上，可以分開，在刑法
    評價上，各具獨立性，每次行為皆可獨立成罪，是依修正前
    刑法第56條之規定，本得適用連續犯規定而論以一罪，並得
    加重其刑至2 分之1 ，惟因修正後刑法刪除前開連續犯規定
    ，以致被告甲○○前揭數次違犯構成要件行為須依法分別論
    以數罪而併罰之；另被告甲○○所犯偽造印章罪、行使偽造
    私文書罪及詐欺得利三罪間有方法、結果之關係，依修正前
    刑法第55條後段之規定，本得適用牽連犯論以一罪，然修正
    後刑法亦刪除前開牽連犯規定，是本件依新法第2 條第1 項
    規定比較新、舊法之結果，應以行為時即修正前刑法第55條
    後段、第56條之規定較有利於被告甲○○。
三、次按對於被告無審判權者，應諭知不受理之判決，並得不經
    言詞辯論為之，刑事訴訟法第303 條第6 款、第307 條分別
    定有明文。又現役軍人犯陸海空軍刑法或其特別法之罪，依
    本法之規定追訴審判之；本法稱現役軍人者，謂依兵役法或
    其他法律服現役之軍官、士官、士兵；犯罪事實之一部應依
    本法審判時，全部依本法審判之，軍事審判法第1 條第1 項
    前段、第2 條及第34條亦分別定有明文。另普通法院、軍事
    法院各有其審判權，且實質上一罪或裁判上一罪之案件，在
    實體法上之刑罰權僅有一個，在訴訟法上係無從分割，故不
    論軍事審判、普通法院審判，均應有審判不可分原則之適用
    ，此觀之刑事訴訟法第267 條、軍事審判法第34條及第150
    條自明。
四、前案部分：查被告甲○○曾於95年3 月22日，變造其父蔡超
    德之國軍高雄總醫院診斷證明書，並於變造完成後，將該變
    造之蔡超德診斷證明書以傳真方式向所屬部隊行使，足以生
    損害於國軍高雄總醫院核發文件之真實性及該管單位管制差
    假之正確性，所涉刑法第216 條、第211 條之罪，經國防部
    南部軍事法院檢察署檢察官提起公訴，並由國防部南部軍事
    法院於95年9 月14日以95年度訴字第141 號判決判處有期徒
    刑1 年2 月，嗣因被告撤回上訴，於95年11月1 日確定等情
    ，業經原審調取並影印國防部南部軍事法院95年度訴字第14
    1 號全案卷宗查明屬實。
五、效力所及部分：本件檢察官起訴被告甲○○於95年3 月間，
    連續偽造蔡王春燕之健仁醫院診斷證明書及死亡證明書，並
    偽刻健仁醫院及其院長、醫師之印章後，蓋印於前開偽造之
    文書上，並持之向連上長官聲請95年3 月7 日起至24日止之
    事假及喪假，足生損害於差假管理之正確性，並認被告甲○
    ○連續涉犯刑法第217 條第1 項、第216 條、第210 條、第
    339 條第2 項之罪，又被告甲○○所犯行使偽造私文書、偽
    造印章及詐欺得利罪間有修法前之牽連犯關係，應從一重論
    以連續行使偽造私文書罪等節，有起訴書1 份存卷可憑。查
    被告甲○○前於95年3 月23日接續傳真偽造之蔡王春燕健仁
    醫院死亡證明書及變造之蔡超德國軍高雄總醫院診斷證明書
    回部隊以行使等情，既據法院認定如前，是本件被告甲○○
    行使偽造蔡王春燕健仁醫院死亡證明書（即行使偽造私文書
    ）之犯行，與前案被告甲○○行使變造其父蔡超德國軍高雄
    總醫院診斷證明書（即行使變造公文書）之犯行，兩者均係
    偽造醫院之診斷証明書、死亡証明書，目的均是為請假，僅
    一偽造公立醫院文書、一偽造私立醫院文書不同，且時間相
    近，均在95年3 月間，應認兩者間之有關行為有連續、牽連
    、想像競合犯之裁判上一罪關係，而本件被告甲○○被訴行
    使偽造蔡王春燕健仁醫院診斷證明書部分，與被告甲○○前
    揭行使偽造蔡王春燕健仁醫院死亡證明書部分，有修正前連
    續犯之裁判上一罪關係，為前述判刑之效力所及。至於檢察
    官起訴被告甲○○連續偽造健仁醫院及院長、醫師印章及以
    詐術詐得休假之利益部分，檢察官認被告甲○○此部分犯行
    與行使偽造私文書罪復有修正前之牽連犯裁判上一罪關係。
    又被告甲○○於任職服役中犯上開各罪，且於任職服役時被
    發覺，其中行使變造之蔡超德國軍高雄總醫院診斷證明書，
    涉犯行使變造公文書罪部分，係屬陸海空軍刑法第76條第1
    項第4 款所列之罪，參酌軍事審判法第5 條、第34條規定意
    旨，犯罪事實之一部應依軍事審判者，全部均應依軍事審判
    法追訴審判，本件檢察官起訴被告甲○○行使偽造蔡王春燕
    之健仁醫院死亡證明書私文書罪之部分，既與被告甲○○所
    犯行使變造之公文書（即蔡超德國軍高雄總醫院診斷證明書
    ）罪間有想像競合犯之裁判上一罪關係，而被告甲○○行使
    偽造蔡王春燕健仁醫院診斷證明書私文書罪及偽造印章、詐
    欺得利罪部分，復與前揭行使偽造蔡王春燕健仁醫院死亡證
    明書私文書部分分別有修正前連續犯或牽連犯之裁判上一罪
    關係，即應全部由軍事審判機關審理，法院對之無審判權，
    公訴人誤向原審法院起訴，於法尚有未合。
六、原審因而適用刑事訴訟法第303 條第6 款、第307 條之規定
    ，諭知公訴不受理之判決，並不經言詞辯論而為之，核無不
    合，檢察官上訴指摘原判決不當，為無理由，應予駁回，並
    不經言詞辯論而為之。
據上論結，應依刑事訴訟法第372 條、第368條，判決如主文。
中    華    民    國    98    年    4     月    27    日
              刑事第六庭    審判長法  官  王憲義
                                  法  官  邱永貴
                                  法  官  張盛喜
以上正本證明與原本無異。
如不服本判決應於收受本判決後10日內向本院提出上訴書狀，其
未敘述上訴理由者，並得於提起上訴後10日內向本院補提理由書
狀（均須按他造當事人之人數附繕本）「切勿逕送上級法院」。
中    華    民    國    98    年    4     月    27    日
                                   書記官  黃一秋


司法院資訊處製作；財團法人民間司法改革基金會備份。
